臺灣高雄地方法院刑事判決　　　　　　 110年度金訴字第41號
公　訴　人　臺灣高雄地方檢察署檢察官
被　　　告　謝睿騰



選任辯護人　何建宏律師
　　　　　　林育弘律師
上列被告因詐欺等案件，經檢察官提起公訴（109年度少連偵字
第196號）及移送併辦（110年度少連偵字第2號），本院判決如
下：
    主  文
丙○○犯三人以上共同詐欺取財罪，處有期徒刑壹年。扣案如附
表編號3所示之物沒收。
    事  實
一、丙○○於民國109年7月23日前某日，經少年乙○○（91年9
    月生，姓名年籍詳卷；其參與詐欺集團涉犯詐欺等罪嫌部分
    ，業經臺灣臺南地方法院少年法庭以109年度少護字第414號
    裁定交付少年調查官觀察3月）邀約，明知乙○○為詐欺集
    團成員，竟與乙○○及其所屬詐騙集團成員共同意圖為自己
    不法之所有，基於三人以上共同犯詐欺取財及掩飾、隱匿特
    定犯罪所得去向之犯意聯絡，由乙○○所屬詐欺集團不詳成
    員於109年7月23日上午9時許致電郭王秋春，假冒檢警人員
    ，對郭王秋春佯稱：因遭冒名申辦行動電話門號，涉嫌販毒
    案件，需交出款項，配合調查等語，致郭王秋春陷於錯誤，
    依指示將家中現金新臺幣（下同）40萬元置入紙袋，並在高
    雄市○○區○○街00號全聯福利中心附近等候；乙○○則於
    接獲指示後，於同日上午10時許，由丙○○駕駛車牌號碼00
    0-0000號自用小客車搭載乙○○前往上揭郭王秋春等候處，
    由乙○○下車向郭王秋春收取現金40萬元，得手後2人隨即
    離去。嗣員警因另案獲報，旋於同日14時10分許，在高雄市
    新興區六合一路與仁愛一街口，持臺灣高雄地方檢察署檢察
    官核發之拘票拘提乙○○時，因而查獲丙○○，並當場於丙
    ○○駕駛之車輛內扣得郭王春秋交付之40萬元（即附表編號
    9），因此未發生掩飾詐欺犯罪所得去向、所在之結果而洗
    錢未遂，員警並於車輛內扣得如附表編號1至8所示之物，而
    悉上情。
二、案經高雄市政府警察局三民第一分局報告臺灣高雄地方檢察
    署檢察官偵查起訴及移送併辦。
    理  由
甲、有罪部分
壹、程序事項
一、按被告以外之人於檢察事務官、司法警察官或司法警察調查
    中所為之陳述，與審判中不符時，其先前之陳述具有較可信
    之特別情況，且為證明犯罪事實存否所必要者，得為證據，
    刑事訴訟法第159條之2定有明文。查辯護人爭執證人即少年
    乙○○於警詢中之證述無證據能力【見本院110年度金訴字
    第41號卷（下稱本院卷）第149頁】，而證人乙○○於警詢
    中之證述，固屬被告以外之人於審判外之陳述，惟本院審酌
    乙○○於審判中作證距離本件犯行時間已一年多，且對於多
    數問題之回答係證稱：「忘記了」、「不記得」等語（見本
    院卷第244、245、246、247、249、251、252、253、256、2
    57頁），是認其於警詢時（即本件犯行隔日）之證述內容因
    較接近案發時之記憶而較為清晰，且未與被告同庭接受訊問
    ，較無來自被告同庭在場之壓力而故為迴護被告之可能，復
    無其他妨害證人陳述任意性之情事，應認其信用性已獲得確
    切保障，較諸其於本院審理時所證述自具有較可信之特別情
    況，且為證明犯罪事實存否所必要，揆諸前揭法條，即應認
    具有證據能力。
二、按刑事訴訟法第159條之1至159條之4為傳聞法則之例外規定
    ，被告以外之人於審判外之陳述，雖不符前4條之規定，而
    經當事人於審判程序同意作為證據，法院審酌該言詞或書面
    陳述作成時之情況，認為適當者，亦得為證據，刑事訴訟法
    第159條之5第1項定有明文。查除上開證據外，其餘本判決
    所引用之傳聞證據，業據檢察官、被告丙○○及其辯護人同
    意有證據能力（見本院卷第149、239頁），本院審酌該等證
    據作成時之情狀並無違法或不當等情形，認為以之作為本案
    證據亦屬適當，依上開規定自得作為認定事實之依據。
貳、實體事項
一、得心證之理由：
（一）上揭犯罪事實，業據被告於本院審理中坦承不諱（見本院
      卷第239-240、269-271頁），經核與證人乙○○於警詢、
      偵訊中及少年法庭中證稱：109年7月23日上午7、8時我接
      到詐騙集團電話，指示我去仁德區，坐上另名嫌犯駕駛之
      AAU-9195號自小客車前往高雄，之後丙○○上車，將我載
      到郭王秋春住家附近，我在附近閒晃，等待詐騙集團電話
      指示，接著我到三民區名仁街57號旁，跟郭王秋春拿錢，
      再前往明誠二路與河堤路口搭車，將款項放在副駕駛座前
      置物箱，丙○○載我前往下一個地點，之後我到六合一路
      與中山一路口下車，我還沒走到六合一路140號就被警方
      查獲了，警方查獲時，我已經取得一袋錢。我是前一天晚
      上先跟丙○○聯絡，請他幫我開車載我去拿錢，丙○○也
      是共犯等語【見高雄市政府警察局三民第一分局高市警三
      一苓分偵字第10972090400號卷（下稱警卷）第33、35頁
      、臺灣高雄地方法院檢察署109年度少連偵字第196號卷（
      下稱偵卷）第46-47頁、臺灣高雄少年及家事法院109年度
      少調字第892號卷（下稱少年卷）第7-10頁】，及證人即
      被害人郭王秋春於警詢時證述相符（見警卷第63-65頁）
      ，復有監視器錄影畫面翻拍照片在卷可稽（見警卷第125
      -13 7頁）；且被告經員警查獲時，扣得如附表所示之物
      ，有高雄市政府警察局三民第一分局109年7月23日搜索扣
      押筆錄、扣押物品目錄表、查獲現場及扣押物品照片、臺
      灣高雄地方法院檢察署贓證物款收據、110年度檢管字第
      1011號扣押物品清單、110年度院總管字第634號扣押物品
      清單可稽（見警卷第87-93、97-109頁、本院卷第33-35、
      41頁），足認被告前開任意性自白確與事實相符，且有證
      據補強，堪以採信。
（二）至證人乙○○雖於本院審理中證稱：被告有問我來高雄做
      什麼，但我沒告訴他，我是臨時請他幫忙開車，我忘記是
      何時跟他聯絡的，被告不知道我當車手，我跟郭王秋春拿
      完錢之後，接近中午才跟被告聯絡，請他開車載我去另一
      個地點，但他不知道我做什麼事情等語（見本院卷第247
      、250-255頁），經核與其於警詢、偵訊及少年法庭中之
      證述及陳述內容不符且矛盾（詳上述），亦與被告於本院
      自承：乙○○是在109年7月23日天還沒亮的時候聯絡我，
      我知道乙○○當天是要去拿詐欺的錢，他是臨時找我，有
      跟我說是去騙錢，他說他很累，叫我幫他開車載他，我上
      午8、9點跟他會合後，他把車給我開，我載他到全聯那邊
      去找郭王秋春拿錢，他上車有拿一個紙袋等語（見本院卷
      第239-240、269-271頁）之情節有所扞格，是以，本院認
      證人乙○○於審判中所為之上揭「有利於被告」之證述內
      容，因與本院認定之情節不符（業已敘述如上），唯恐係
      因被告在庭而有迴護、閃爍其詞之情，而難以採信，附此
      敘明。
（三）綜上所述，本件事證明確，被告上揭犯行洵堪認定，應依
      法論科。
二、論罪科刑：
（一）罪名與罪數：
   1、按洗錢防制法第14條第1項之一般洗錢罪，祇須有同法第2
      條各款所示行為之一，而以同法第3條規定之特定犯罪作
      為聯結即為已足。經查，被告駕駛車輛搭載乙○○至上揭
      地點取得被害人遭詐欺而交付之款項40萬元後，於前往詐
      欺集團成員指示之下一個地點之時，已有使得該40萬元犯
      罪所得嗣後之流向難以查明之意思，而著手於實行洗錢行
      為，惟因旋於當日稍晚之時遭員警查獲，致乙○○尚未將
      40萬元上繳給其他詐欺集團成員，尚未實際形成金流斷點
      而達既遂程度，是被告此部分所為僅成立一般洗錢未遂罪
      。
   2、核被告所為，係犯刑法第339條之4第1項第2款之三人以上
      共同詐欺取財罪及洗錢防制法第14條第2項、第1項之一般
      洗錢未遂罪。起訴意旨認被告所涉洗錢部分係成立洗錢防
      制法第14條第1項之洗錢罪，尚有誤會，惟既遂、未遂為
      犯罪之態樣，不涉及罪名之變更，自無庸變更起訴法條。
      又被告係以一行為同時觸犯前開數罪名，為想像競合犯，
      應依刑法第55條前段規定，從一重之三人以上共同犯詐欺
      取財罪處斷。
   3、按共同正犯，係共同實行犯罪行為之人，在共同意思範圍
      內，各自分擔犯罪行為之一部，相互利用他人之行為，以
      達其犯罪之目的，其成立不以全體均參與實行犯罪構成要
      件之行為為要件，其行為分擔，亦不以每一階段皆有參與
      為必要，倘具有相互利用其行為之合同意思所為，仍應負
      共同正犯之責。本件被告知悉乙○○係欲去向被害人拿取
      遭詐欺之款項，仍應允乙○○之邀約而駕駛上開車輛搭載
      其至取款地點，待乙○○取得款項後又再載送其前往詐欺
      集團指示之下一地點，被告雖未自始至終參與各階段之犯
      行，但主觀上對該詐欺集團呈現細密之多人分工模式及彼
      此扮演不同角色、分擔相異工作等節，顯已有所預見，且
      其所參與者係本件整體詐欺取財犯罪計畫不可或缺之重要
      環節，而與乙○○及真實姓名不詳成年成員間，在合同意
      思範圍內，各自分擔本件犯罪行為之一部，彼此相互利用
      他人之行為，最終共同達成其等詐欺取財犯罪之目的，依
      前揭說明，被告自應就本件詐欺集團詐欺取財犯行所發生
      之結果，同負全責。被告與乙○○及其所屬詐欺集團成員
      間，具有犯意聯絡及行為分擔，應論以共同正犯。
   4、起訴及併辦意旨雖認被告另符合刑法第339條之4第1項第1
      款「冒用政府機關或公務員名義」之加重要件。惟查，上
      開詐欺集團不詳成年成員以電話對被害人實施詐術時，曾
      偽冒檢察官、警察等公務員之名義取得其信任，是該詐欺
      集團成員確係以冒用公務員名義之方式，遂行詐欺取財犯
      行，而涉犯冒用公務員名義犯詐欺取財罪。然衡諸現今詐
      欺犯罪者之角色分工細緻，各自有其負責之內容，對犯罪
      行為之各階段細節，所知悉之範圍自亦有所不同，且詐欺
      手法不一，或告以遺失證件，或誆稱親友借款名義行騙等
      ，個案中所施用之詐術不必然相同，而未必均係以冒用政
      府機關或公務員名義方式為之，除非係位階較高或實際參
      與詐術施用過程之共犯，否則縱然曾參與部分犯行，行為
      人對於其他共犯施用詐術之方式亦未必有所知悉。參以證
      人郭王邱春證稱：我把錢交給一個穿藍上衣的年輕人，他
      沒有拿證件給我看等語（見警卷第64頁），經核與證人乙
      ○○證稱：我是接收詐騙集團指示前往超商列印假公文，
      然後依照指示去找被害人拿錢，這次（詐騙集團成員）沒
      有叫我印，所以郭王秋春沒有見到假公文等語（見警卷第
      36頁）相符，堪認乙○○本次詐騙犯行並未持假公文交付
      與被害人，則被告於本案中係駕駛車輛搭載乙○○去向被
      害人取款，並非居於主導犯行如何進行之地位，且被告實
      際未與被害人進行任何對話或互動，被告僅有接觸乙○○
      ，而乙○○本件既未持相關假冒公務員資料前往取款，則
      被告稱其不知有冒用公務員名義之情事（見本院卷第273
      頁），應屬可採；且查卷內亦無證據證明被告曾全程參與
      本案犯罪詐騙過程，或明知或事先已瞭解其他詐欺集團成
      員所施用的詐術內容為何，自難以認定被告對於該詐欺集
      團成員透過冒用公務人員名義之方式為詐欺取財行為，已
      有認識，故被告所為不符合刑法第339條之4第1項第1款之
      加重條件，檢察官起訴及併辦意旨對此部分之論罪法條有
      所誤會，但此部分只是加重條件之減縮，無庸變更起訴法
      條，亦無須不另為無罪之諭知，附此說明。
   5、另乙○○於本案犯行時雖為未滿18歲之少年（91年9月生
      ），被告仍與之共同犯罪，然因被告於為本件犯行時為未
      滿20歲之未成年人，無依兒童及少年福利與權益保障法第
      112條第1項前段規定，就其犯行予以加重其刑之適用，附
      此敘明。
   6、洗錢防制法第16條第2項規定：「犯前2條之罪，在偵查或
      審判中自白者，減輕其刑。」被告所犯一般洗錢未遂罪係
      屬想像競合犯其中之輕罪，因從一重依三人以上共同犯詐
      欺取財罪處斷，已如前述，被告於審判中雖已自白其有一
      般洗錢犯行之基本事實（見本院卷第239、269頁），本應
      就其所犯一般洗錢未遂罪部分減輕其刑，然因加重詐欺取
      財罪並無法定減輕事由，是此部分僅得於量刑時一併衡酌
      該減輕其刑事由，併此敘明。
   7、檢察官移送併案審理部分（即臺灣高雄地方檢察署110年
      度少連偵字第2號移送併辦意旨書），其中關於加重詐欺
      取財及洗錢部分，因與本案犯罪事實相同，為同一案件，
      本院自得併予審理。
（二）刑罰裁量：
      爰以行為人之責任為基礎，審酌被告率爾為詐欺集團成員
      乙○○駕駛車輛搭載其向被害人取款，與乙○○及其所屬
      集團成員彼此分工合作，造成被害人財產損害，其行為實
      應非難。復考量被告就上揭犯行已坦承不諱之犯後態度，
      且被害人遭詐騙之金額業已取回，有贓物認領保管單可稽
      （見警卷第95頁），所受損害已然填補；兼衡被告於本案
      犯罪之角色分工、地位，被害人所受財產損害之金額，暨
      被告自陳高職肄業之智識程度、入監前為服務業、月收入
      約2、3萬元之經濟狀況、未婚無小孩需扶養之生活狀況（
      見本院卷第273頁）等一切情狀，量處如主文所示之刑。
三、沒收與否之說明：
（一）犯罪所得，屬於犯罪行為人者，沒收之；犯罪所得已實際
      合法發還被害人者，不予宣告沒收或追徵。刑法第38條之
      1第1項前段、第5項分別定有明文。經查，被告搭載乙○
      ○去向被害人取款40萬元，該款項業經被害人取回，業已
      敘述如上，依刑法第38條之1第5項規定，不予宣告沒收或
      追徵；而綜合全卷資料，因無證據證明被告另有具體分得
      報酬，難認渠有犯罪所得，故不予宣告沒收或追徵。
（二）按供犯罪所用、犯罪預備之物或犯罪所生之物，屬於犯罪
      行為人者，得沒收之，刑法第38條第2項前段定有明文。
      查扣案如附表編號1、3所示之物，均係被告所有，編號1
      所示手機為被告平日所使用，編號3所示手機為其查獲時
      所持用，業據被告於警詢及本院準備程序時供稱在卷（見
      警卷第20-21頁、本院卷第151頁），而依被告陳稱：我只
      有23日因為乙○○很累要求我開車，所以我才開AAU-9195
      號自小客車，其他時間我沒開過這部車。當天是我坐計程
      車到乙○○說的地點附近，車子就停在那裡，因為我有看
      過這台車所以我就上車，車上只有乙○○，他叫我去駕駛
      座開車，乙○○坐副駕駛座睡覺等語（見警卷第19、22頁
      、本院卷第134頁），並參以附表編號3所示手機內相關照
      片，其中有與本案使用之車輛廠牌、款式、顏色相同車輛
      之照片（見警卷第103頁），推論被告應係有使用該支手
      機與乙○○聯繫，故而能於犯案當日到達與乙○○約定之
      地點後，辨認出乙○○使用之車輛後逕自上車乙節，是認
      附表編號3所示之手機係本案犯行所用之物，應予沒收。
      至附表編號1所示之手機，因卷內查無證據有供本案犯罪
      所用，爰不予宣告沒收。
（三）另查，附表編號2、4-8所示之物，無證據認定與本案有關
      ，爰均不予宣告沒收，附此敘明。
乙、不另為無罪諭知部分
一、公訴及併辦意旨另略以：被告丙○○基於參與犯罪組織之犯
    意，於109年7月間某日，加入姓名年籍不詳之人所組成3人
    以上，以實施詐術為手段，具有持續性、牟利性之有結構性
    組織之詐欺集團，擔任領款車手，而與少年乙○○共同為上
    述犯罪事實欄一、所載之犯行。因認被告此部分另涉犯組織
    犯罪防制條例第3條第1項後段之參與犯罪組織罪嫌等語。
二、按被告或共犯之自白，不得作為有罪判決之唯一證據，仍應
    調查其他必要之證據，以察其是否與事實相符，此為刑事訴
    訟法第156條第2項所明定，其立法意旨乃在防範被告或共犯
    自白之虛擬致與真實不符，故對自白在證據上之價值加以限
    制，明定須藉補強證據以擔保其真實性。而所謂補強證據，
    係指除該自白本身之外，其他足以證明該自白之犯罪事實確
    具有相當程度真實性之證據而言。
三、經查，被告對於是否有加入乙○○所屬詐欺集團乙節，雖於
    本院審理時承認（見本院卷第240頁），但於偵查及準備程
    序中均否認，睽諸上開說明，需有補強證據方能認定此部分
    犯罪事實，參以證人乙○○於偵訊、少年法庭及本院審理時
    證稱：我要去何處收款是上面的人會打電話給我，告訴我地
    址在哪裡，我再打地址給丙○○看，請他開車用導航，叫他
    載我去，取完東西後，我用易信跟丙○○聯絡，叫他開車來
    載我，上面的人叫我把收到的錢放在車子置物箱，再去收下
    一筆，丙○○沒辦法自己跟上面的人聯絡，是我聯絡丙○○
    。當天是我請丙○○幫我開車，我前一天晚上先用IG視訊打
    電話跟丙○○聯絡，上面的人不知道我找丙○○來開車等語
    （見偵卷第46-47頁、少年卷第9-10頁、本院卷第246、249
    頁），經核與被告於本院供稱：我跟乙○○不是同一個詐欺
    集團，當天是乙○○臨時找我，叫我幫忙開車，說去騙被害
    人的錢，我看他是否會分紅給我，但後來就被抓了等語（見
    本院卷第239-240頁）相符，堪以認定被告應未參與由乙○
    ○擔任取款車手之本案詐欺集團，自不能僅依被告單次與乙
    ○○共同犯下本案犯行一節，即認定被告有參與本案詐欺集
    團犯罪組織。
四、從而，檢察官此部分之舉證尚不足以證明被告有參與犯罪組
    織犯行，則此部分本應為無罪之判決，然起訴及併辦意旨認
    此部分如成立犯罪，與上開有罪部分有想像競合之裁判上一
    罪關係，爰不另為無罪之諭知。
丙、退併辦部分：
    移送併辦意旨中有關被告涉犯組織犯罪防制條例第3條第1項
    後段之參與犯罪組織罪嫌部分，業經本院為不另為無罪之諭
    知，此已如前所述，是上開移送併辦部分，難認與本案有何
    同一案件關係，而非本案起訴效力所及，無從併辦，爰退回
    檢察官另為適法之處理。
據上論斷，應依刑事訴訟法第299條第1項前段，判決如主文。
本案經檢察官楊翰濤提起公訴及移送併辦，檢察官甲○○到庭執
行職務。
中    華    民    國   110    年    11    月    25    日
                  刑事第十庭  審判長法  官  曾鈴媖
                                    法  官  陳美芳
                                    法  官  蔣文萱
以上正本證明與原本無異。
如不服本判決應於收受判決後20日內向本院提出上訴書狀，並應
敘述具體理由。其未敘述上訴理由者，應於上訴期間屆滿後20日
內向本院補提理由書（均須按他造當事人之人數附繕本）「切勿
逕送上級法院」。
中    華    民    國   110    年    11    月    25    日
                                    書記官  廖佳玲
附表：
┌──┬─────────────┬─────────────┐
│編號│扣案物品名稱及數量        │備註                      │
├──┴─────────────┴─────────────┤
│執行時間：109年7月23日14時5分許執行處所：高雄市新興區六合一 │
│路與仁愛一街口（路邊停車格）執行範圍：車牌號碼000-0000號自用│
│小客車                                                      │
├──┬─────────────┬─────────────┤
│1   │APPLE金色行動電話1具（序號│不予沒收                  │
│    │000000000000000）         │                          │
├──┼─────────────┤                          │
│2   │APPLE金色行動電話1具（序號│                          │
│    │000000000000000，含SIM卡，│                          │
│    │門號0000000000）          │                          │
├──┼─────────────┼─────────────┤
│3   │APPLE粉色行動一電話1具（序│依刑法第38條第2項前段規定 │
│    │號000000000000000）       │沒收                      │
├──┼─────────────┼─────────────┤
│4   │APPLE金色行動電話1具（序號│不予沒收                  │
│    │000000000000000）         │                          │
├──┼─────────────┤                          │
│5   │APPLE金色行動電話1具（序號│                          │
│    │000000000000000）         │                          │
├──┼─────────────┤                          │
│6   │車牌號碼000-0000號自用小客│                          │
│    │車權利讓渡書1份（含行照） │                          │
├──┼─────────────┤                          │
│7   │K盤1組                    │                          │
├──┼─────────────┤                          │
│8   │現金2萬9,300元            │                          │
├──┼─────────────┼─────────────┤
│9   │現金40萬元                │業已發還予被害人          │
└──┴─────────────┴─────────────┘
 
附錄本判決論罪科刑法條：
《中華民國刑法第339條之4》
犯第339條詐欺罪而有下列情形之一者，處1年以上7年以下有期
徒刑，得併科1百萬元以下罰金：
一、冒用政府機關或公務員名義犯之。
二、三人以上共同犯之。
三、以廣播電視、電子通訊、網際網路或其他媒體等傳播工具，
    對公眾散布而犯之。
前項之未遂犯罰之。                                     
《洗錢防制法第14條》
有第二條各款所列洗錢行為者，處7年以下有期徒刑，併科新臺
幣5百萬元以下罰金。
前項之未遂犯罰之。
前二項情形，不得科以超過其特定犯罪所定最重本刑之刑。